臺灣嘉義地方法院民事判決　　　　　　100年度家訴字第121號
原　　　告　台新國際商業銀行股份有限公司
法定代理人　蔡榮棟
訴訟代理人　王晟瑋
被　　　告　蕭涂秀緞
　　　　　　蕭松峰
上列當事人間宣告夫妻分別財產制事件，本院於民國100年8月
17日言詞辯論終結，判決如下：
    主      文
原告之訴駁回。
訴訟費用由原告負擔。
    事實及理由
一、本件原告起訴主張：
(一)、被告即債務人蕭涂秀緞尚積欠原告債務達新台幣（下同）39
    0,768 元，及自民國97年11月5 日起至清償日止按年息百分
    之6 計算之利息，經原告數次催索，被告蕭涂秀緞均置之不
    理，迄未償還上開債務，嗣原告向鈞院聲請對被告蕭涂秀緞
    強制執行，惟經執行無效果，經鈞院核發100     司執字第
    17614 號債權憑證或加註執行記錄可憑，而原告向國稅局調
    閱被告蕭涂秀緞最新年度財產所得資料，發現其名下亦無任
    何可供執行受償之財產，或財產執行無實益。再查被告蕭涂
    秀緞與被告蕭松峰目前婚姻關係存續中，未以契約訂立夫妻
    財產制，亦迄仍未向法院聲請辦理夫妻分別財產契約登記，
    依民法第1011條之規定，被告蕭涂秀緞向原告借款未依約清
    償，經原告取得執行名義後，聲請法院執行結果，尚有如前
    述之本金、利息及違約金未獲清償，被告蕭涂秀緞名下亦無
    可供扣押執行之財產，或財產執行無實益，難以清償現欠債
    權，爰請鈞院判決被告蕭涂秀緞與被告蕭松峰之夫妻財產制
    改用分別財產制。
(二)、並聲明：１、被告蕭涂秀緞與被告蕭松峰間之夫妻財產制改
    用分別財產制；２、訴訟費用由被告負擔。
二、被告方面則抗辯以：被告蕭松峰業經鈞院98年度司執消債更
    字第59號民事裁定認可更生方案，並於99年12月13日核付民
    事裁定確定證明書，被告蕭松峰所負債務有擔保債務119,
    000元、無擔保債務總額1,031,768元，共計達1,150,768元
    ，以上債務遠高於資產301,800元，基此，已無夫妻剩餘財
    產分配請求或財產分別制之問題，原告之主張為無理由等語
    資為抗辯。
三、按夫妻未以契約訂立夫妻財產制者，除本法另有規定外，以
    法定財產制為其夫妻財產制。債權人對於夫妻一方之財產已
    為扣押，而未得受清償時，法院因債權人之聲請，得宣告改
    為分別財產制。民法第1005條、第1011條分別定有明文。所
    謂未得受清償，包括全無可扣押之物或所扣押之物數量不足
    及所扣押之財產不足清償該為扣押之債權人債權等情形。而
    債權人聲請改用分別財產制之目的，係為排除有管理權之一
    方對於他方原有財產之使用、收益權，影響夫妻對於夫妻財
    產制之選擇意願，故是否宣告改用，其要件自應從嚴解釋，
    即在債權人未對於夫妻一方之財產為扣押，而未得受清償時
    ，不得為之；又民法第1011條係規定「得宣告改用」而非「
    應宣告改用」，故如就現有證據判斷，顯無宣告改用分別財
    產制之實益時，本院亦無依原告聲明即宣告改用分別財產制
    之必要。
四、經查：
(一)、原告主張曾對被告蕭涂秀緞聲請強制執行，經本院以100年
    度司執字第17164號票款執行事件因執行無效果，發給債權
    憑證乙節，業據本院調取上開卷宗查閱屬實。然被告蕭松峰
    亦因積欠債務，經本院開始更生程序，且經本院98年度司執
    消債更字第59號民事裁定予以認可更生方案，上開更生方案
    並於99年12月13日確定，無擔保及無優先權債權人受償成數
    為57.75﹪等情，有被告提出之裁定及確定證明書影本各1份
    在卷為證。
(二)、按民法第民法第1030條之1第1項本文規定：「法定財產制關
    係消滅時，夫或妻現存之婚後財產，扣除婚姻關係存續所負
    債務後，如有剩餘，其雙方剩餘財產之差額，應平均分配。
    」，查被告蕭松峰現存之婚後財產依稅務電子閘門財產所得
    調件明細表所示為299,500元，依上開更生事件核定之價額
    則為301,800元，又被告蕭松峰之負債共計達1,150,768元（
    詳被告蕭松峰之更生方案），則被告蕭松峰之婚後財產扣除
    負債後，顯無剩餘財產可言；況被告蕭松峰之積極財產若高
    於負債，本院亦不可能裁定開始更生程序。是被告2人間依
    現有證據已可判斷並無剩餘財產分配請求權存在之可能。
(三)、再按，民法第1023條第2項規定：「夫妻各自對其債務負清
    償之責。」，被告蕭涂秀緞對原告所負債務，原告並無直接
    對被告蕭松峰求償之權自明。原告提起本案訴訟，無非欲待
    宣告被告2人間改用分別財產制後（即法定財產關係消滅時
    ），代位向被告蕭松峰請求夫妻剩餘財產差額分配；實則，
    被告蕭涂秀緞對被告蕭松峰並無剩餘財產差額分配請求權存
    在之可能，已如前述，原告聲請本院判決宣告被告二人間改
    用分別財產制，顯無必要，亦無正當性，不應准許。本件原
    告之訴為無理由，應予駁回。
五、據上論結，原告之訴為無理由，依民事訴訟法第78條，判決
    如主文。
中    華    民    國  100    年    8    月    31    日
                  家事庭      法  官  洪嘉蘭
以上正本係照原本作成。
如對本判決上訴，須於判決送達後20日之不變期間內，向本院提
出上訴狀。如委任律師提起上訴者，應一併繳納上訴審裁判費。
中    華    民    國  100    年    8    月    31    日
                              書記官  許家瑜